【裁判字號】    89,重上,129
【裁判日期】    890824
【裁判案由】    給付工程款
【裁判全文】
台灣高等法院民事判決                            八十九年度重上字第一二九號
      上  訴  人  金大昌鐵工廠股份有限公司
      法定代理人  陳  丕
      訴訟代理人  林瑑琛律師
                              .
      被  上訴人  中國石油股份有限公司      設台北市○○路七一號
      法定代理人  陳朝威      住台北市○○路七一號
      訴訟代理人  丁福慶律師  住台北市○○○路○段七六號十樓之二
右當事人間請求給付工程款事件，上訴人對於中華民國八十八年十二月二十九日臺灣
臺北地方法院八十八年度重訴字第六六二號第一審判決提起上訴，本院判決如左：
      主      文
原判決關於駁回上訴人後開第二項之訴部分，及該部分假執行之聲請，並訴訟費用之
裁判廢棄。
被上訴人應給付上訴人新台幣肆佰伍拾貳萬參仟壹佰玖拾壹元，及自八十八年三月十
三日起至清償日止，按週年利率百分之五計算之利息。
其餘上訴駁回。
第一、二審訴訟費用，由被上訴人負擔十分之六，餘由上訴人負擔。
本判決命被上訴人給付部分，於上訴人以新台幣壹佰伍拾萬元為上訴人預供擔保後得
假執行，但被上訴人如於假執行程序實施前以新台幣肆佰伍拾貳萬仟壹佰玖拾壹元
為上訴人預供擔保，得免為假執行。
      事      實
甲、上訴人方面：
一、聲明：
(一)、原判決廢棄。
(二)、被上訴人應給付上訴人新台幣（以下同）柒佰貳拾捌萬玖仟玖佰捌拾參元，及
    自起訴狀繕本送達翌日起至清償日止按年息百分之五計算之利息。
(三)、訴訟費用由被上訴人負擔。
(四)、上訴人願供擔保請准宣告假執行。
二、陳述：除與原判決記載相同者外，補稱：
(一)、上訴人早備有符合合約標準之電焊程序及電焊工四名以上，並於決標後十日內
      之八十六年三月二十二日將合格資料送交被上訴人，以上訴人之認知及立場言
      ，86.3.22時限前已完成該部分之履行。縱兩造當時認知有誤，被上訴人尚可
      要求上訴人如何進行或補正，豈能因此在事後片面認定逾期？何況，該檢送之
      資料及人員事後並無不被採認之情形，顯見對該條文之真意上訴人實無違背。
(二)、上訴人早已具備合格安全衛生人員，僅因當時尚未簽訂正式合約，故上訴人誤
      認在簽約前檢送該人員名冊即可。
(三)、被上訴人完全不顧使用單位之實際需要，卻要求上訴人在短期內交付超過實際
      需求油槽，更在上訴人於八十六年四月七日去函表示鋼板取得有困難，且美國
      驗證工作及器械有時間上配合之問題後，提早要求上訴人在一百日內分批交貨
      完畢，不無違反誠信原則，濫用權利情事。
(四)、上訴人承作之油槽，除鋼板係特殊規格，無市場現貨可買外，其殼材料及乾式
      測漏系統設備均自美國進口，檢驗亦須美國技師來台配合進行，均需相當之時
      日，則不論依商場慣例或施作經驗，被上訴人要求在一百日內「分批交貨」完
      畢，顯非被上訴人簽約時所得預知，應屬不可抗力，無庸負給付遲延責任。
(五)、被上訴人通知驗收之資料顯示第一批次僅使用五座三０ＫＬ油槽，第二批次使
      用十座三０ＫＬ油槽，第三批次使用八座五五ＫＬ油槽，餘均存在各材料庫，
      故被上訴人以幾紙通知交貨之文件計算逾期違約金，未針對油槽交付是否確實
      造成損害，竟處以工程總價百分之四十二點五之違約金，其違約金之計算顯有
      過高之情形。
乙、被上訴人方面：
一、聲明：
(一)、駁回上訴。
(二)、訴訟費用由上訴人負擔。
(三)、如受不利判決，願供擔保免於假執行。
二、陳述：除與原判決記載相同者外，補稱：
(一)、系爭工程係由上訴人於八十六年三月十二日標得，依補充施工說明書第一條之
      約定「得標廠商應於得標後十天內會同本總處監造工程師（員），依照美國
      ASME  SEC IX辦理所有電焊程序及電焊工四名之檢定，並於開工前完成，否則
      甲方  (即被上訴人)得無條件沒收乙方所繳之押標金並自當日起停止其投標權
      一年，乙方不得異議。」；又依投標須知第十二條第三款規定「得標廠商需於
      決標後三日內攜帶營造業勞工安全衛生管理人員訓練合格證書及該員勞工保險
      卡影本與填妥之勞工安全衛生管理人員設置報備申請書送達主辦單位，若資料
      不全或逾時送達，自決標後第四日逾期一日照承包金額千分之一罰款」。上述
      條款內容皆相當明確，且為上訴人所明知，自應依此履約，故上訴人未於期限
      內完成電焊檢定程序，又逾期十一日始送達安衛人員資料，被上訴人依約沒收
      押標金一百九十五萬元及逾期十一日之罰款十九萬三千六百元，並無違誤。
(二)、依雙方所定工程合約及開標記錄單所示「本件工程開工日期八十六年三月二十
      七日，施工期限三六五日曆天 (分批交貨，每批至少十座以上，甲方 (即被上
      訴人)於交貨前六十天通知乙方 (即上訴人)」；被上訴人既已依約於交貨前六
      十日為通知，則上訴人即應依約實行提出給付，否則即屬給付遲延，雖上訴人
      辯稱系爭工程鋼板特殊，無法自現貨市場取得，惟此並非雙方締約後所生之事
      變，蓋上訴人於參與系爭工程投標前，既已知悉工程所採之鋼板規格，其固無
      須預先購妥鋼材始得參與投標，但其對於能否、何時得備料完成自須先行預估
      ，其無視風險管理而冒然參與本工程之投標，待低價得標後，始發現鋼板材料
      無法如期取得致交貨遲延，自屬可歸責於上訴人之事由，被上訴人據此依契約
      科以逾期罰款計五百十四萬六千三百八十三元之違約金並無違誤；且依上訴人
      給付遲延之日數計算，已超過各期結算工程款百分之三十，被上訴人並依合約
      ，降為各期結算工程款百分之三十計算違約金，所扣罰之違約金數額應屬允當
      。
      理      由
一、上訴人起訴主張：伊於八十六年三月十二日標得「五五ＫＬ九座及三０ＫＬ四十
    座鋼製複合槽製造工程」，兩造並於同年三月二十六日正式簽訂工程合約，約定
    工程開工日期為八十六年三月二十七日，施工期限三百六十五日曆天，油槽分批
    交貨，每批至少十座以上，每次交貨應於交貨前六十日通知伊，詎被上訴人違反
    誠信原則，竟於訂約後一個星期即提早通知伊須在八十六年六月二日、六月二十
    五日及八十六年七月六日前分三批交付油槽，致伊準備不及，未能立時取得系爭
    工程鋼板而無法於接獲通知後六十日內交貨，該遲延責任非可歸責於伊，況上開
    油槽業於八十六年十一月二十四日全部交貨完畢並完成驗收，亦無違約情事，詎
    被上訴人竟以伊未於期限內完成電焊檢定程序、未按期送達安全衛生人員資料、
    未如期分批交貨等三項事由而認定伊違反工程合約，共處以七百二十八萬九千九
    百八十三元之違約金，並在應付工程款項下扣抵而拒絕給付，爰本於契約關係請
    求判命被上訴人如數給付拒付之工程款及法定遲延利息。又倘認伊有違約之處，
    因伊勤於任事履約，並無懈怠之處，而交貨之油槽多座閒置未用，被上訴人實際
    上並無損害，亦請依民法第二百五十二條之規定，依職權酌減違約金等語。
二、被上訴人則以：上訴人於八十六年三月十二日標得系爭工程後，未於期限內完成
    電焊檢定程序，伊依補充施工說明書第一條之約定沒收押標金一百九十五萬元；
    又逾期十一日後始送達安全衛生人員資料，伊依投標須知第十二條第三款規定處
    以罰款十九萬三千六百元，均無違誤。另依兩造所定工程合約，系爭工程係分批
    交貨，伊既於交貨前六十天通知上訴人，上訴人即應依限提出給付始免遲延責任
    ，惟上訴人遲延交貨，伊依契約規定科以五百十四萬六千三百八十三元之違約金
    自無違誤，伊連同前揭違約金共七百二十八萬九千九百八十三元，在工程項下予
    以扣抵，並無不當等語資為抗辯。
三、上訴人主張伊於八十六年二月十二日標得被上訴人定作之「五五ＫＬ九座及三０
    ＫＬ四十座鋼製複合槽製造工程」，並於同年三月二十六日簽訂工程合約，約定
    開工日期為八十六年三月二十七日，施工期限三百六十五日曆天，採分批交貨，
    每批至少十座以上，被上訴人應於交貨前六十日通知上訴人。被上訴人於訂約後
    一個星期即陸續通知上訴人須在八十六年六月二日、六月二十五日及八十六年七
    月六日前分三批交付油槽完畢，因被上訴人提早請求交貨，上訴人無法立即購得
    油槽所用之工程鋼板，致未能於接獲通知六十日內完成交貨，惟上開油槽業於八
    十六年十一月二十四日分三批交貨完畢並完成驗收，詎被上訴人竟以伊未於期限
    內完成電焊檢定程序、未按期送達安全衛生人員資料、未如期分批交貨等三項事
    由認定伊違反工程合約，共處以七百二十八萬九千九百八十三元之違約金，並在
    應付工程款項下扣抵而拒絕給付等情，業據上訴人提出工程合約、工程開標紀錄
    單影本、被上訴人公司台灣營業總處通知逾期罰款及沒收抽標金函三紙為憑（見
    原審卷笫九頁至第二十六頁），且為被上訴人所不爭，自堪予採信。茲所應審究
    者為：被上訴人抗辯（一）上訴人未依補充施工說明書第一條之約定於得標後十
    天內辦理所有電焊程序及電焊工之檢定，並於開工前完成，故沒收押標金一百九
    十五萬元；（二）上訴人未依投標須知第十二條第三項約定，於決標三日內將勞
    工安全衛生人員資料送達，計逾期十一日，罰款十九萬三千六百元；（三）上訴
    人應交付之三批鋼槽均有逾期，故罰款五百十四萬六千三百八十三元之扣款（計
    算方式詳如附表所示），上訴人則主張並無違約之情事，爰准駁如下：
(１)、被上訴人抗辯：依「五五ＫＬ九座及三０ＫＬ四十座鋼製複合槽製造工程補充
      說明書」第一點中約定「得標廠商應於得標後十天內會同本總處監造工程師（
      員），依照美國ASME SEC IX辦理所有電焊工四名之檢定，並於開工前完成，
      否則甲方徥無條件沒收乙方所繳之押標金並自當日起停止其投標權一年，乙方
      不得異議」，而上訴人於八十六年三月十二日標得系爭工程，依前開補充說明
      書第一點之規定，應於同年月二十二日完成檢定，惟上訴人僅於八十六年三月
      二十二日向被上訴人遞送電焊工名冊，並未於三月二十二日會同被上訴人總處
      監造工程師完成檢定，被上訴人自得依約沒收其所繳之押標金一百九十五萬元
      云云。上訴人則主張伊為一專業油池製造廠商，合於本工程規定之焊工已有十
      名以上，因係第一次承攬被上訴人之工程，誤認只須合於合約所訂條件者，即
      無須再做檢定，故僅於約定之日期函送合乎資格者之名冊，何況上訴人呈送名
      冊中之人員均完全合乎資格，故被上訴人沒收一百九十五萬元之押標金，非屬
      正當等語。經查兩造約定「得標廠商應於得標後十天內會同本總處監造工程師
      （員），依照美國ASME SEC IX辦理所有電焊工四名之檢定，並於開工前完成
      」，該條款之目的在要求上訴人提供合格之電焊工，以確保系爭工程之品質及
      工程如期完成，而上訴人為一專業油池製造廠商，早備有符合該標準之電焊工
      四名以上，並於決標後十日內八十六年三月二十二日即將合格資料送交被上訴
      人，為兩造所不爭，雖上訴人未會同本總處監造工程師（員）依照美國ASME
      SEC IX完成電焊工檢定，在程序上不無瑕疵，然其呈送名冊中之人員事後經被
      上訴人驗證結果均完全合乎資格，自不影響工程之品質，與兩造上開條款約定
      之目的並無違背，可謂瑕不掩瑜，況上訴人得標簽訂正式工程合約後，被上訴
      人已將押標金轉換為履約保證金，顯見被上訴人亦承認上開程序上之瑕疵已獲
      補正，並無違約之處，被上訴人嗣後復以此為由沒收已轉換為履約保證金之押
      標金，自非有理由，不應准許。
(２)、依投標須知第十二條第三項規定「得標廠商需於決標後三日內帶營造業勞工
      安全衛生管理人員訓練合格證書及該員勞工保險卡影本與填妥之勞工安全生管
      理人員設置報備申請書送達主辦單位，若資料不全或逾時送達，自決標後第四
      日逾期一日照承包金額千分之一罰款。」。查上訴人係於八十六年三月十二日
      標得系爭工程，依約應於同月十五日將上開文件送達被上訴人，而上訴人於八
      十六年三月二十七日始送達勞工安全衛生人員資料，有被上訴人公司八十六年
      四月一日（）工發（四）字第○三一二號公務聯繫單可憑，上訴人逾期違約
      ，自無庸疑，上訴人主張伊早已具備合格安全衛生人員，僅因當時尚未簽訂正
      式合約，故誤認在簽約前檢送該人員名冊即可云云，無可採信。從而，被上訴
      人自工程款項下扣抵逾期十一日之罰款十九萬三千六百元（承包金額千分之一
      17600×11＝193600），洵屬有據，應予准許。
(３)、本件油槽工程之施工期限約定為三百六十五日曆天，另約定約定「分批交貨，
      每批至少十座以上，甲方（被上訴人）於交貨前六十天前通知乙方 (上訴人)
      」，蓋本件工程為油槽之製造，而油槽係為配合各地加油站之建造，是兩造另
      有上開分批交貨時間之約定，故解釋上系爭工程至遲應於三百六十五日內全部
      完成，至於各次交貨日期不確定，被上訴人僅須於交貨前六十日前通知即可；
      而上訴人於接獲通知後六十日內應完成交貨，始合乎契約之本旨而免負給付遲
      延責任。查被上訴人於八十六年四月三日通知第一批交貨及30KL十七座，交貨
      日為八十六年六月二日前，上訴人遲至八十六年九月十五日始交貨。被上訴人
      又於八十六年四月二十五日通知第二批交貨30KL二十座及55KL二座交貨日期為
      八十六年六月二十五日前，而上訴人遲至八十六年十一月一日始交貨，其中30
      KL二座係第一批未完成交貨者。被上訴人另於八十六年五月六日通知第三批於
      八十六年七月六日前交30KL三座及55KL七座，而上訴人遲至八十六年十一月十
      八日始行交貨，為兩造所不爭，復有公務聯繫單三份、竣工報告第一批工期分
      析表、竣工報告第二批工期分析表、竣工報告第三批工期分析表在卷可證。雖
      上訴人主張系爭工程鋼板規格為 ASTM A-283 GRADEC，國內唯一製造商為中國
      鋼鐵股份有限公司，可訂購之最早日期在八十六年七月間，依時程本工程可真
      正進入製造之時期為八十六年八、九月，而其殼料及乾式測漏系統設備均自美
      國進口，檢驗亦須美國技師來台配合進行，詎被上訴人竟違背誠信原則，濫用
      權利，要求上訴人在一百日內「分批交貨」完畢，顯非被上訴人簽約時所得預
      知，應屬不可抗力，無庸負給付遲延責任等語。惟查系爭油槽所採用鋼板其規
      格為ASTM A-283 GRADEC，而ASTM為美國國家標準材料規範，A-283  GRADEC則
      為全世界通用之規範，既為全世界通用之規範，除國內中鋼生產外，尚有其他
      國外廠商生產可供採購。況被上訴人於投標前，已知系爭鋼板係屬特殊規格，
      而被上訴人隨時可能通知於六十日內交貨，自須預為因應，以備不時之需而免
      遭罰款，竟冒然參與系爭工程之投標，待被上訴人通知交貨後再急於尋找材料
      ，終因採購不及，以致無法於限期完成交貨，此項遲延責任自可歸責於上訴人
      ，何有不可抗力之謂，上訴人上開主張尚非可採信，從而，被上訴人以上訴人
      交貨遲延為由，而按遲延日數處以違約金，自屬正當。惟按約定之違約金額過
      高者，法院得減至相當之數額，民法第二百五十二條定有明文。又違約金是否
      相當，應依一般客觀事實、社會經濟狀況、當事人所受損害等情形，以為斟酌
      之標準。（最高法院四十九年台上字第八０七號及五十年台上字第十九號判例
      參照）。查系爭油槽所用之鋼板為強度等級較低之一般結構用鋼，國內僅中國
      鋼鐵股份有限公司生產，該公司採季開盤，季接單方式生產，除緊急訂單特案
      處理外，一般訂單訂購後約四十五天內交貨，有該公司  (88)中鋼Ｃ二字００
      七０五五二０八號函可稽（原審卷第一一九頁），可見系爭工程所用鋼板之取
      得確非隨時可得，而上訴人於接獲被上訴人交貨之通知後，除立時去函向被上
      訴人申訴採購困難請求寬延交貨時日外，並即時向國內廠商詢價及採購，終因
      採購困難而未能如期交貨，上訴人固然難辭遲延責任，然其勤於任事履約以完
      成驗收，尚無懈怠之情事，無可否認，再者，由被上訴人通知驗收之資料顯示
      ，第一批交付之油槽僅使用五座三０ＫＬ油槽，第二批次使用十座三０油槽，
      笫三批次使用八座五五ＫＬ油槽，餘均存在各材料庫（見上證公務聯繫單），
      可見被上訴人需用之油槽並非全數殷急，其於八十六年七月六日前分三次通知
      上訴人交貨，與實際需求尚有出入，稍嫌嚴苛，況被上訴人始終未舉證證明其
      實際受有多少損害以供本院審究，故本院認被上訴人以上訴人交貨遲延為由處
      以如附表所示共伍佰壹拾肆萬陸仟佰捌拾元之違約金，尚嫌過高，應核減
      為二分之一即二百五十七萬三千一百九十二元，始為適當，逾此部分不應准許
      。
四、綜上所述，本件被上訴人得扣除之違約金共二百七十六萬六千七百九十二元
    (0000000＋193600＝0000000)，被上訴人於上訴人請領工程款時自行計算扣除違
    約金七百二十八萬九千九百八十三元，尚非全然正當，從而，上訴人本於契約關
    係，請求被上訴人給付七百二十八萬九千九百八十三元之本息，於四百五十二萬
    三千一百九十一元 (0000000－0000000＝0000000)及自起訴狀繕本送達翌日即八
    十八年三月十三日起按年息百分之五計算之利息，為有理由，應予准許，逾此所
    為請求，為無理由，應予駁回。又上訴人勝訴部分，兩造分別陳明願供擔保為准
    、免假執行之宣告，經核於法並無不合，爰分別酌定相當擔保金額准許之。至於
    上訴人敗訴部分，其假執行之聲請失所附麗，應併予駁回。原審就上開應准許部
    分，為上訴人敗訴之判決，並駁回其假執行之聲請，尚有未洽，上訴意旨求予廢
    棄改判，為有理由，爰由本院予以廢棄改判如主文第二項所示，並依聲請為附條
    件之准、免假執行之宣告。至於上訴人之請求不應准許部分，原判決為上訴人敗
    訴之判決，並駁回其假執行之聲請，經核於法並無不合，上訴意旨求予廢棄改判
    ，為無理由，應駁回其上訴。
五、因本案事證已臻明確，兩造其餘主張陳述及所提之證據，均毋庸再予審酌，附此
    敘明。
六、據上論結，本件上訴為一部有理由，一部無理由，依民事訴訟法第四百五十條、
    第四百四十九條第一項、第七十九條但書、第四百六十三條、第三百九十條第二
    項、第三百九十二條，判決如主文。
中      華      民      國    八十九    年      八      月    二十四    日
                              臺灣高等法院民事第三庭
                                  審判長法  官  張  宗  權
                                        法  官  吳  秀  美
                                        法  官  陳  永  昌
右正本係照原本作成。
兩造均如不服本判決，應於收受送達後二十日內向本院提出上訴書狀，其未表明上訴
理由者，應於提出上訴後二十日內向本院補提理由書狀（均須按他造當事人之人數附
繕本）上訴時應提出委任律師或具有律師資格之人之委任狀；委任有律師資格者，另
應附具律師及格證書及釋明委任人與受任人有民事訴訟法第四百六十六條之一第一項
但書或第二項（詳附註）所定關係之釋明文書影本。
中      華      民      國    八十九    年      八      月    二十九    日
                                        書記官  劉  美  垣
附註：
民事訴訟法第四百六十六條之一（第一項、第二項）：
對於第二審判決上訴，上訴人應委任律師為訴訟代理人。但上訴人或其法定代理人具
有律師資格者，不在此限。
上訴人之配偶、三親等內之血親、二親等內之姻親，或上訴人為法人、中央或地方機
關時，其所屬專任人員具有律師資格並經法院認為適當者，亦得為第三審訴訟代理人
。


司法院資訊處製作；財團法人民間司法改革基金會備份。
